ACORDAO-COMPLETO-2539647

ACÓRDÃO 2533/2023 ATA 8/2023 - SEGUNDA CÂMARA

VISTOS, relatados e discutidos estes autos de Tomada de Contas Especial instaurada pelo Fundo Nacional de Desenvolvimento da Educação (FNDE) , em desfavor do Sr. Diego de Nadai, ex-prefeito do Município de Americana-SP, ante a impugnação parcial das despesas pagas com recursos repassados à conta do Programa Nacional de Alimentação Escolar - Pnae, no exercício de 2011, que teve como objeto "aquisição exclusiva de gêneros alimentícios, em caráter complementar, para atendimento dos alunos matriculados em creches, pré-escolas e em escolas do ensino fundamental das redes federal, estadual, do Distrito Federal e municipal, inclusive as indígenas e as localizadas em áreas remanescentes de quilombos, e, excepcionalmente, aquelas qualificadas como entidades filantrópicas ou por elas mantidas", em conformidade com a Resolução CD/FNDE 38/2009;
ACORDAM os Ministros do Tribunal de Contas da União, reunidos em Sessão da Segunda Câmara, ante as razões expostas pelo Relator, e com fundamento nos arts. 1º, inciso I; 16, inciso III, alíneas "b" e "c", 19, caput; 23, inciso III; da Lei 8.443, de 16 de julho de 1992, em:
9.1. considerar revel a Empresa JV Alimentos Ltda., com fundamento no art. 12, § 3º da Lei 8.443/1992;
9.2. rejeitar as alegações de defesa do Sr. Diego de Nadai;
9.3. julgar irregulares as contas do Sr. Diego de Nadai e da Empresa JV Alimentos Ltda., condenando-os, solidariamente, ao pagamento das quantias a seguir especificadas, atualizadas monetariamente e acrescidas dos juros de mora, calculados a partir das datas discriminadas até a efetiva quitação do débito, fixando-lhes o prazo de 15 (quinze) dias para que comprovem, perante o Tribunal, o recolhimento das referidas quantias aos cofres do Fundo Nacional de Desenvolvimento da Educação (FNDE) , nos termos do art. 23, inciso III, alínea "a", da citada Lei c/c o art. 214, inciso III, alínea "a", do Regimento Interno, em razão da não comprovação da boa e regular aplicação dos recursos recebidos no âmbito do Programa Nacional de Alimentação Escolar (Pnae/2011) , ante o superfaturamento na compra de gêneros alimentícios:
	Data do Débito
	Valor (R$) 

	31/10/2011
	45.042,11

	30/11/2011
	257.202,00

9.4. julgar irregulares as contas do Sr. Diego de Nadai, condenando-o ao pagamento das quantia a seguir especificada, atualizada monetariamente e acrescida dos juros de mora, calculados a partir da data discriminada até a efetiva quitação do débito, fixando-lhe o prazo de 15 (quinze) dias para que comprove, perante o Tribunal, o recolhimento das referidas quantias aos cofres do Fundo Nacional de Desenvolvimento da Educação (FNDE) , nos termos do art. 23, inciso III, alínea "a", da citada Lei c/c o art. 214, inciso III, alínea "a", do Regimento Interno, em razão da não comprovação da boa e regular aplicação dos recursos recebidos no âmbito do Programa Nacional de Alimentação Escolar (Pnae/2011) , ante a realização de transferências irregulares dos recursos financeiros do Pnae/2011 para conta diversa da conta específica do Programa:
	Data do Débito
	Valor (R$) 

	29/12/2011
	9.243,11

9.5. aplicar ao Diego de Nadai e à Empresa JV Alimentos Ltda. a multa referida no art. 57 da Lei 8.443, de 1992, nos valores abaixo especificados, fixando-lhes o prazo de 15 (quinze) dias, a partir da notificação, para que comprovem, perante o Tribunal, seu recolhimento aos cofres do Tesouro Nacional, atualizada monetariamente desde a data deste Acórdão até a data do efetivo pagamento:
	Responsável
	Valor (R$) 

	Sr. Diego de Nadai
	60.000,00

	Empresa JV Alimentos Ltda.
	58,000,00

9.6. autorizar, desde logo, a cobrança judicial das dívidas, nos termos do art. 28, inciso II, da multicitada Lei 8.443/1992, caso não atendida a notificação;
9.7. autorizar também  desde logo, se requerido, com fundamento no art. 26, da Lei 8.443/1992, c/c o art. 217, do Regimento Interno do TCU, o parcelamento da dívida em até 36 (trinta e seis) parcelas, incidindo sobre cada parcela, corrigida monetariamente, os correspondentes legais, fixando-lhe o prazo de quinze dias, a contar do recebimento da notificação, para comprovar perante o Tribunal o recolhimento da primeira parcela, e de trinta dias, a contar da parcela anterior, para comprovar os recolhimentos das demais parcelas, devendo incidir sobre cada valor mensal, atualizado monetariamente, os juros de mora devidos, no caso do débito, na forma prevista na legislação em vigor, alertando a responsável de que a falta de comprovação do recolhimento de qualquer parcela implicará o vencimento antecipado do saldo devedor, nos termos do art. 26, parágrafo único, da Lei 8.443/1992, c/c o art. 217, §2º, do Regimento Interno deste Tribunal;
9.8. enviar cópia do presente Acórdão, bem como do Relatório e do Voto que o fundamentam ao Chefe da Procuradoria-Geral da República em São Paulo, nos termos do § 3º do art. 16 da Lei 8.443/1992 c/c o § 7º do art. 209 do Regimento Interno do TCU, para adoção das medidas cabíveis, informando-lhe que o inteiro teor da deliberação pode ser consultado no endereço www.tcu.gov.br/acordaos;
9.9. encaminhar cópia do presente Acórdão ao Fundo Nacional de Desenvolvimento da Educação (FNDE) e aos responsáveis, para ciência, informando que a presente deliberação, acompanhada do Relatório e do Voto que a fundamentam, está disponível para a consulta no endereço www.tcu.gov.br/acordaos, além de esclarecer que, caso requerido, o TCU poderá fornecer sem custos as correspondentes cópias, de forma impressa;
9.10. informado à Procuradoria da República no Estado de São Paulo que, nos termos do parágrafo único do art. 62 da Resolução TCU 259/2014, os procuradores e membros do Ministério Público credenciados nesta Corte podem acessar os presentes autos de forma eletrônica e automática, ressalvados apenas os casos de eventuais peças classificadas como sigilosas, as quais requerem solicitação formal.

Tomada de Contas Especial instaurada pelo Fundo Nacional de Desenvolvimento da Educação (FNDE), em desfavor do Sr. Diego de Nadai, ex-prefeito do Município de Americana-SP, ante a impugnação parcial das despesas pagas com recursos repassados à conta do Programa Nacional de Alimentação Escolar - PNAE, no exercício de 2011, que teve como objeto aquisição exclusiva de gêneros alimentícios, em caráter complementar, para atendimento dos alunos matriculados em creches, pré-escolas e em escolas do ensino fundamental das redes federal, estadual, do Distrito Federal e municipal, inclusive as indígenas e as localizadas em áreas remanescentes de quilombos, e, excepcionalmente, aquelas qualificadas como entidades filantrópicas ou por elas mantidas, em conformidade com a Resolução CD/FNDE 38/2009.

Segunda Câmara

Prefeitura Municipal de Americana - SP.

3. Interessados/Responsáveis:
3.1. Interessado: Fundo Nacional de Desenvolvimento da Educação (CNPJ 00.378.257/0001-81).
3.2. Responsáveis: Diego de Nadai (CPF XXX.509.888-XX); JV - Alimentos Ltda. (CNPJ 05.471.234/0001-30).

13.1. Ministros presentes: Vital do Rêgo (Presidente), Augusto Nardes, Aroldo Cedraz (Relator) e Antonio Anastasia.
13.2. Ministro-Substituto presente: Marcos Bemquerer Costa.

AROLDO CEDRAZ

Trata-se de Tomada de Contas Especial instaurada pelo Fundo Nacional de Desenvolvimento da Educação (FNDE) , em desfavor do Sr. Diego de Nadai, ex-prefeito do Município de Americana-SP, ante a impugnação parcial das despesas pagas com recursos repassados à conta do Programa Nacional de Alimentação Escolar - PNAE, no exercício de 2011, que teve como objeto "aquisição exclusiva de gêneros alimentícios, em caráter complementar, para atendimento dos alunos matriculados em creches, pré-escolas e em escolas do ensino fundamental das redes federal, estadual, do Distrito Federal e municipal, inclusive as indígenas e as localizadas em áreas remanescentes de quilombos, e, excepcionalmente, aquelas qualificadas como entidades filantrópicas ou por elas mantidas", em conformidade com a Resolução CD/FNDE 38/2009.
2.	Cumpre registrar que o Sr. Diego de Nadai foi eleito para o mandato de 2009-2012 e posteriormente em 2013, porém foi cassado por decisão judicial, sendo convocada eleição suplementar para o município. Em 7/12/2014, ocorreram novas eleições e foi eleito o Sr. Omar Najar que assumiu a prefeitura em 9/1/2015 e foi reeleito para o período de 2017-2020, consoante informações do site do TSE, presentes na peça 4. Portanto, o Sr. Diego de Nadai ocupou o cargo de prefeito municipal de Americana/SP na gestão 2009-2012 e no período de 1/1/2013 a 19/10/2014.
3.	Transcrevo a seguir, a instrução lavrada no âmbito da então Secretaria de Controle Externo de Tomada de Contas Especial (SecexTCE) (Peça 83) :
"[...] HISTÓRICO
2.	Para a execução do PNAE/2011, o FNDE repassou ao município de Americana/SP a importância total de R$ 2.572.020,00, conforme ordens bancárias constantes da peça 2, tendo os recursos sido creditados na conta específica do Programa conforme extratos bancários na peça 7.
3.	A prestação de contas dos aludidos recursos, cujo prazo expirava em 30/4/2013, foi apresentada por meio do SIGPC em 8/3/2013, acompanhada dos Pareceres Conclusivos SIGECON e do Conselho de Alimentação Escolar, pela aprovação das contas (peça 8) .
4.	Durante as tratativas de análise das contas, a entidade foi objeto de fiscalização por parte da CGU, no período de 3 a 7/2/2014, consoante Relatório de Demandas Externas n. 00225.000314/2013-09, que apontou o que segue (peça 10) :
	Constatação
	Data
	Valor (RS) 

	Superfaturamento na compra de gêneros alimentícios com verbas do Programa Nacional de Alimentação Escolar - PNAE.
	31/10/2011
	45.042,11

		30/11/2011
	257.202,00

	Transferências irregulares dos recursos financeiros do Programa Nacional de Alimentação Escolar-PNAE, para conta diversa da conta específica do Programa.
	29/12/2011
	9.243,11

	Pagamento de Fornecedores realizados em atraso
	2011
	-

	Falta de aplicação do percentual mínimo estabelecido âmbito do Programa Nacional de Alimentação Escolar - PNAE, na aquisição de gêneros alimentícios oriundos da agricultura familiar.
	2011
	-

	Ausência de publicação em jornal de circulação.
	2011
	-

	Subjetividade no critério de julgamento.
	2011
	-

	Falha na justificativa para realização de dispensas licitatórias
	2011
	-

	Total
		311.487,22

5.	O superfaturamento na compra de gêneros alimentícios foi calculado pela diferença entre os preços pagos às empresas JV Alimentos Ltda. (CNPJ 05.471.234/0001-30) e Varejão Tatu Ltda. (CNPJ 71.815.815/0001-77) , e os valores de mercado, obtidos nas aquisições realizadas por outras Prefeituras, no sítio da Bolsa Eletrônica de Compras do Governo de São Paulo (BEC/SP) , bem como do Instituto de Economia Agrícola - SP (IEA) . A BEC/SP tem por objetivo a negociação de preços de bens e serviços adquiridos pela Administração Pública, por meio de procedimentos eletrônicos, permitindo ampla competitividade e igualdade de condições de participação para todos os seus usuários (peça 10, p. 5) .
6.	A Informação 337/2015-Daesp/Copra/Cgcap/Difin/FNDE (peça 9, p. 1-5) , de 17/11/2015, registrou, ao analisar a prestação de contas, as ocorrências constatadas pela Controladoria-Geral da União - CGU, encaminhando-a à área técnica para verificação quanto ao cumprimento do objeto e do objetivo do programa, que se manifestou, por intermédio do Parecer 888/2017/Coecs/Copra/Dirae, de 29/3/2017 (peça 9, p. 7-11) , pela aprovação parcial da prestação de contas, em virtude de:
6.1.	Falta de aplicação do percentual mínimo de 30% na aquisição de gêneros alimentícios oriundos da Agricultura Familiar;
6.2.	Quantidade insuficiente de nutricionistas no Programa;
6.3.	Insuficiência e inadequação na implementação do controle de estoque, armazenamento e preparo da alimentação escolar;
6.4.	Falta de cursos de capacitação para os membros do CAE;
6.5.	Superfaturamento na aquisição dos gêneros alimentícios, causando ao Erário prejuízo correspondente ao valor de R$ 302.244,11.
7.	Já o Parecer 1.504/2017/Daesp/Copra/Cgcap/Difin (peça 9, p. 12-17) registrou o que se segue:
7.1.	O valor correspondente à despesa realizada, indicado na prestação de contas (R$ 1.814.811,41) , divergia da despesa efetuada no Programa no exercício de 2011 (R$ 2.579.963,53) , conforme apurado no extrato bancário da conta específica do PNAE (BB, Agência 319-0, Conta Corrente 56507-5) .
7.2.	Os rendimentos declarados, de R$ 16.704,63, divergiam do verificado na conta de investimento, de R$ 11.093,32.
7.3.	Houve aporte de recursos não declarados na conta do Programa, no valor de R$ 770.845,16.
7.4.	Houve o pagamento de tarifas bancárias na conta específica do Programa, em desacordo com o disposto no Inciso IX do art. 30 da Resolução/FNDE/CD n. 38/2009, conforme tabela a seguir:
	Data
	Documento
	Histórico
	Valor (R$) 

	4/5/2011
	1300042325
	Tarifa Doc./Ted
	4,00

	13/5/2011
	1300050828
	Tarifa Doc./Ted
	4,00

	26/5/2011
	0902695808
	Tarifa Doc./Ted
	4,00

	9/6/2011
	1100038500
	Tarifa Doc./Ted
	4,00

	2/6/2011
	0900008275
	Tarifa Doc./Ted
	4,00

	8/7/2011
	1400107181
	Tarifa Doc./Ted
	4,00

	4/8/2011
	1300015819
	Tarifa Doc./Ted
	4,00

	6/10/2011
	1300057958
	Tarifa Doc./Ted
	4,00

	Total
	32,00

8.	Por meio dos Ofícios 11.047/2017Daesp/Copra/CGCap/Difin/FNDE (peça 11, p. 1-2) e 11.048/2017Daesp/Copra/CGCap/Difin/FNDE (peça 11, p. 3-4) , o Órgão Instaurador notificou o responsável e o município de Americana/SP em 22/6/2017. As notificações foram recebidas em 30/6/2017 e 29/6/2017, respectivamente (peça 12, p. 1-4) .
9.	Diante do não saneamento das irregularidades apontadas e da não devolução integral dos recursos impugnados, instaurou-se a Tomada de Contas Especial. O Relatório de TCE 494/2017Direc/Cotce/CGCap/ Difin-FNDE/MEC (peça 17) registrou que o prejuízo corresponde ao valor de R$ 311.487,22, imputando-se a responsabilidade ao Sr. Diego de Nadai, prefeito do município de Americana/SP, gestões 2009-2012 e 2013 a 19/10/2014, em razão das irregularidades apuradas.
10.	O Relatório de Auditoria 574/2018, da Controladoria-Geral da União (peça 18) , também chegou às mesmas conclusões.
11.	Após serem emitidos o Certificado de Auditoria, o Parecer do Dirigente de Controle Interno e o Pronunciamento Ministerial (peças 19, 20 e 21) , o processo foi remetido a este Tribunal.
ANÁLISE DOS PRESSUPOSTOS DE PROCEDIBILIDADE DA IN/TCU 71/2012
12.	Verificou-se que não houve o transcurso de mais de dez anos desde o fato gerador sem que tenha havido a notificação do responsável pela autoridade administrativa federal competente (art. 6º, inciso II, c/c art. 19, da IN/TCU 71/2012, modificada pela IN/TCU 76/2016) , uma vez que os recursos foram transferidos ao longo do exercício de 2011 (peça 17, p. 1-2) , as despesas impugnadas datam de 31/10/2011, 30/11/2011 e 29/12/2011 (peça 17, p.3) e o responsável foi notificado sobre as irregularidades pela autoridade administrativa competente em 30/6/2017 (peça 12, p. 3) .
13.		Verificou-se que o valor atualizado do débito apurado sem juros, em 1º/1/2017, é superior a R$ 100.000,00, na forma estabelecida conforme os arts. 6º, inciso I, e 19, da IN/TCU 71/2012, modificada pela IN/TCU 76/2016.
14.	A tomada de contas especial estava, assim, devidamente constituída e em condição de ser instruída.
15.	No âmbito deste Tribunal, verificou-se, da análise dos documentos presentes nos autos, que o Sr. Diego de Nadai, prefeito do município de Americana/SP, gestões 2009-2012 e 2013 a 19/10/2014, era a pessoa responsável pela gestão e execução dos recursos federais recebidos à conta do Programa Nacional de Alimentação Escolar (PNAE/2011) , no entanto, não tomou as medidas necessárias para a comprovação do regular uso dos valores públicos, sendo, portanto, o responsável pelo prejuízo apurado nesta Tomada de Contas Especial.
16.	Quanto ao pagamento de tarifas bancárias na conta especifica do Programa, em desacordo com o disposto no Inciso IX do art. 30 da Resolução/FNDE/CD n. 38/2009, verificou-se que a baixa materialidade dessas despesas, no valor de R$ 32,00, permitia a aplicação dos princípios da insignificância e da economia processual, de maneira que se poderia desconsiderar tal quantia apurada para fins de cobrança.
17.	Adicionalmente, cabe destacar que o Inciso IX da Resolução CD/FNDE 38 de 16/7/2009 isenta do pagamento de tarifas bancárias pela manutenção e movimentação das contas correntes abertas para as ações do PNAE, e a jurisprudência do TCU é no sentido de que não cabe condenação em débito decorrente de despesas oriundas da simples utilização da conta corrente, desde que não seja consequência de comportamento inadequado por parte do titular da conta bancária. Portanto, não cabe condenação em débito dos convenentes pela simples utilização de serviços bancários necessários e inevitáveis para a manutenção da conta corrente específica e para a execução do objeto do convênio, conforme Acórdão 912/2014-TCU-Plenário, 6.197/2016-TCU-1ª Câmara, 4.661/2017-TCU-1ª Câmara, todos da relatoria do Ministro Benjamin Zymler, e Acórdão 7596/2017-TCU-Segunda Câmara, da relatoria do Ministro Augusto Nardes.
18.	Na instrução inicial (peça 23) , analisando-se os documentos nos autos, concluiu-se pela necessidade de realização da citação do responsável, nestes termos:
a) realizar a citação do Sr. Diego de Nadai (CPF XXX.509.888-XX) , prefeito do município de Americana/SP, gestões 2009-2012 e 2013 a 19/10/2014, com fundamento nos arts. 10, § 1º, e 12, inciso II, da Lei 8.443/1992, c/c o art. 202, inciso II, §1º, do Regimento Interno do TCU, para que, no prazo de quinze dias, a contar do recebimento do ofício citatório, apresente alegações de defesa quanto à ocorrência abaixo indicada, em razão da conduta especificada, e/ou recolha, aos cofres do Fundo Nacional de Desenvolvimento da Educação, as importâncias abaixo indicadas, atualizadas monetariamente a partir das respectivas datas até o efetivo recolhimento, abatendo-se, na oportunidade, as quantias eventualmente ressarcidas, na forma da legislação em vigor:
	Data do Débito
	Valor (R$) 

	31/10/2011
	45.042,11

	30/11/2011
	257.202,00

	29/12/2011
	9.243,11

Valor atualizado (com juros) até 21/9/2018: R$ 523.255,55 (peça 22) 
Irregularidade: não comprovação da boa e regular aplicação dos recursos federais repassados ao município no âmbito do PNAE/2011, em face dos seguintes fatos:
a.1) superfaturamento na compra de gêneros alimentícios com verbas do Programa Nacional de Alimentação Escolar - PNAE/2011;
a.2) transferências irregulares dos recursos financeiros do Programa Nacional de Alimentação Escolar-PNAE/2011, para conta diversa da conta específica do Programa;
Responsável: Sr. Diego de Nadai (CPF XXX.509.888-XX) , prefeito do município de Americana/SP, gestões 2009-2012 e 2013 a 19/10/2014;
Conduta: superfaturar compras de gêneros alimentícios com verbas do PNAE/2011 e transferir valores da conta específica para conta diversa, impedindo o nexo de causalidade entre os recursos do PNAE/2011 e os gastos efetuados;
Dispositivos violados: Relatório de Demandas Externas da CGU n. 00225.000314/2013-09; art. 37, caput, c/c o art. 70, parágrafo único, da Constituição da República Federativa do Brasil; arts. 3°, 21, incisos II e III, e 38 da Lei 8.666/1993; art. 93, do Decreto-lei 200/1967, art. 66, do Decreto 93.872/1986; arts. 23 e 30, inciso V, da Resolução/FNDE/CD 38/2009;
Evidências: 337/2015-Daesp/Copra/CGCap/Difin/FNDE, Relatório de Demandas Externas da CGU n. 00225.000314/2013-09 e Relatório de TCE 494/2017Direc/Cotce/CGCap/ Difin-FNDE/MEC; 
b) informar ao responsável que, caso venha a ser condenado pelo Tribunal, os débitos ora apurados serão acrescidos de juros de mora, nos termos do § 1º do art. 202 do RI/TCU;
c) esclarecer ao responsável, em obediência ao art. 12, § 2º, da Lei 8.443/1992, e ao art. 12, inciso VI, da Resolução TCU 170/2004, que o recolhimento tempestivo do débito somente saneará o processo caso seja reconhecida a sua boa-fé e não se constate outra irregularidade nas contas;
d) encaminhar cópia da presente instrução ao responsável, a fim de subsidiar a apresentação de suas alegações de defesa;
 f) esclarecer ao responsável, em obediência ao art. 12, § 3º, da Lei 8.443/1992, e ao art. 12, inciso VII, da Resolução TCU 170/2004, que o não atendimento à citação implicará revelia, para todos os efeitos, dando-se prosseguimento ao processo.
19.	Em cumprimento ao pronunciamento da Unidade (peça 25) , foi efetuada a citação do Sr. Diego de Nadai, nos moldes adiante:
	Ofício
	Data de Recebimento do Ofício
	Nome do Recebedor do Ofício
	Observação
	Fim do Prazo para Defesa

	1874/2019-TCU/Secex-TCE (peça 27) , de 16/4/2019
	6/5/2019, conforme AR de peça 28
	José Ferreira
	Ofício entregue no endereço do responsável, conforme pesquisa na peça 26
	22/5/2019

	7083/2020-TCU/Seproc (peça 33) , de 4/3/2020
	19/4/2020, consoante AR na peça 34
	Lino Paes Landim
	Ofício entregue no endereço do responsável, conforme pesquisa na peça 32
	6/4/2020

20.	Em 1/6/2020, o Sr. Diego de Nadai apresentou suas alegações de defesa, presentes na peça 35; após exame realizado nas referidas alegações, presente na última instrução (peça 37) , verificou-se a necessidade da promoção de diligência ao FNDE, com vistas a obter a prestação de contas apresentada pelo município de Americana/SP, em especial as notas fiscais de fornecimento dos gêneros alimentícios, para que, em confronto com os lançamentos no extrato da conta específica do Programa, fosse possível identificar eventuais pagamentos sem cobertura documental, bem como à Controladoria-Geral da União - CGU, solicitando as referências de preço adotadas na avaliação por ela efetuada, quais fornecedores se beneficiaram e em que datas houve, de fato, os mencionados pagamentos, para que se avaliasse eventual responsabilização solidária das empresas.
21.		Vale notar que situação semelhante ocorreu nos autos do TC Processo 004.965/2018-3, relativo à Tomada de Contas Especial também instaurada pelo FNDE em desfavor do Sr. Diego de Nadai, ante irregularidades identificadas pela CGU no que toca ao PNAE/2013, no mesmo Relatório de Demandas Externas 00225.000314/2013-09, no qual, antes de se efetuar a citação do responsável, foram feitas diligências aos referidos órgãos, solicitando informações de mesmo teor.
22.	Assim, em cumprimento ao pronunciamento da Unidade (peça 39) , foram realizadas as mencionadas diligências:
22.1.	À Controladoria-Regional da União no Estado de São Paulo, mediante Ofício 55980/2020-TCU/Seproc, recebido em 21/10/2020 (peças 40 e 43) , e reiterado pelo Ofício 68878/2020-TCU/Seproc, recebido em 24/12/2020 (peças 46-47) ;
22.2.	Ao Fundo Nacional de Desenvolvimento da Educação, mediante Ofício 55992/2020-TCU/Seproc, recebido em 20/10/2020 (peças 41-42) .
23.	Em resposta, obteve-se os seguintes elementos, os quais foram analisados em conjunto com as alegações de defesa do responsável:
23.1.	Por meio do Ofício nº 27944/2020/Diade/Cgapc/Difin, aquela Autarquia encaminhou, em 5/11/2020, "cópia do Processo nº 23034.006457/2015-21 relativo à prestação de contas do Programa Nacional de Alimentação Escolar (PNAE) , exercício de 2011, executado no âmbito do município de Americana/SP"; informou também que "aspectos pertinentes aos procedimentos inerentes a processo licitatório, faturas, execução de contratos ou notas ficais relavas a exercícios anteriores a 2013 não são registrados como prestação de contas na base de dados do Sistema de Gestão de Prestação de Contas (SiGPC) uma vez que são apresentados de maneira simplificada e declaratória, sendo responsabilidade da Entidade Executora a guarda de tais documentos conforme corrobora o artigo 34, § 15 da Resolução CD/FNDE nº 38, de 16 de julho de 2009" (peças 44-45) ;
23.1.	Por meio do OFÍCIO Nº 18943/2020/SÃO PAULO/CGU, aquele Órgão encaminhou, em 29/12/2020, os "papéis de trabalho que nortearam as constatações de superfaturamento e pagamento a fornecedores específicos, consubstanciadas no Relatório de Demandas Externas/RDE/CGU nº 00225.000314/2013-09" (peças 48-64) .
Alegações de defesa do Sr. Diego de Nadai (peça 35) 
24.	Ele iniciou suas alegações afirmando que "Americana é uma das principais cidades do interior do Estado de SP", com uma população de aproximadamente 220 mil habitantes, e que "o Poder Público Municipal é composto por dezenas de secretarias e de aproximadamente 7000 servidores", entre concursados e técnicos responsáveis por diversos setores, "dentre eles especificamente o setor de licitação, contratos, fiscalização e controle do Poder Público Local".
25.	Informa, em seguida, que, consoante os Decretos 8406/2010 e 10.270/2013 (em anexo) , cabia a estes "órgãos da administração pública da cidade a realização de certames licitatórios", além da fiscalização e controle dos contratos elaborados pelas unidades da Prefeitura, ficando claro, segundo ele, a quem eram delegadas tais funções, bem como "a falta de tramitação desses processos pelo gabinete do prefeito", que estavam, portanto, totalmente "fora do seu crivo".
26.	Aduziu que, "dentro do poder público local", mais especificamente ligado à Secretaria de Educação, existia "um setor de merenda municipal", onde uma comissão de recebimento de produtos alimentícios atestava quantidade, qualidade e preços dos gêneros adquiridos pela Secretaria, e que, em nenhum momento, houve qualquer informe desses responsáveis ao prefeito municipal para que tomasse alguma providência.
27.	Aduz que encontra dificuldade "em conseguir cópia de processos e procedimentos administrativos junto a atual administração para poder fazer sua defesa", sendo "de conhecimento amplo" naquela cidade a perseguição política que lhe é imposta pelos atuais administradores.
28.	Por fim, afirmou não haver má-fé de sua parte com relação "aos fatos do procedimento aberto junto ao TCU", solicitando o acolhimento de suas argumentações e se colocando "à disposição para quaisquer outras informações que o Tribunal de Contas da União julgar necessárias".
29.	Anexou cópia dos mencionados Decretos municipais 8406, de 21/5/2010, e 10.270, de 7/8/2013 (peça 35, p. 3-14) .
Documentação encaminhada pelo FNDE
30.	Como dissemos no item 23.1 desta instrução, o FNDE informou que a prestação de contas do PNAE/2011 foi apresentada de forma declaratória, e que é de responsabilidade do município de Americana/SP a guarda dos documentos inerentes à execução dos recursos, não acrescentando elementos capazes de elucidar melhor os fatos, já que não anexou cópia das notas fiscais de fornecimento dos gêneros alimentícios.
31.	Não obstante, juntou cópia da aludida prestação de contas, do extrato bancário da conta específica, do Relatório de Demandas Externas n. 00225.000314/2013-09, da Informação 337/2015-Daesp/Copra/Cgcap/Difin/FNDE, e do Parecer 888/2017/Coecs/Copra/Dirae, valendo observar que todos esses elementos já se encontravam nos autos às peças 7-10.
Documentação encaminhada pela CGU/SP
32.	Por sua vez, a CGU/SP, a despeito da extensa documentação anexada, não trouxe de forma completa e detalhada as informações solicitadas na diligência. De todo modo, o relatório de fiscalização em tela goza de presunção de legitimidade (Acórdão 8206/2020-TCU-Primeira Câmara -  Relator Min. Weder de Oliveira) , sendo que os elementos coligidos aos autos já seriam suficientes para respaldar a ocorrência de superfaturamento, conforme constou no Relatório de Demandas Externas n. 00225.000314/2013-09 (peça 10, p. 5) , como segue:
O superfaturamento de preços foi calculado pela diferença entre os preços pagos para as empresas JV Alimentos Ltda., CNPJ 05.471.234/0001-30 e Varejão Tatu Ltda., CNPJ 71.815.815/0001-77, e os valores de mercado, obtidos nas aquisições realizadas por outras Prefeituras, no sítio da Bolsa Eletrônica de Compras do Governo de São Paulo (BEC/SP) , bem como do Instituto de Economia Agrícola - SP (IEA) . 
A BEC/SP - tem por objetivo a negociação de preço de bens e serviços adquiridos pela Administração Pública, por meio de procedimentos eletrônicos, permitindo ampla competitividade e igualdade de condições de participação para todos os seus usuários. 
O IEA foi fundado em 1942 e é o braço econômico da Agência Paulista de Tecnologia dos Agronegócios - APTA da Secretaria de Agricultura e Abastecimento do Estado de São Paulo, foi a primeira instituição a sistematizar os estudos sobre economia agrícola no Brasil.
A apuração de superfaturamento levou em conta, prioritariamente, os preços praticados pela Prefeitura da Estância de Atibaia/SP em 2012 e 2013, em função de similitude na logística de distribuição dos alimentos, bem como o tamanho da cidade em relação à Americana/SP. Para os itens não localizados nos pregões realizados por Atibaia, optou-se por incluir registro de preços praticado por outras Prefeituras, e para os demais o preço praticado conforme pesquisa na BEC e no IEA.
33.	No referido Relatório de Demandas Externas n. 00225.000314/2013-09, há uma tabela denominada "Verificação de superfaturamento para o ano de 2011", onde a referência utilizada foram os preços praticados por dois outros municípios do Estado de São Paulo - Cosmópolis e Marília - na aquisição de gêneros alimentícios no exercício de 2011 (peça 10, p. 6-7) , bem como os preços constantes do sítio da Bolsa Eletrônica de Compras do Governo de São Paulo (BEC/SP) , e do Instituto de Economia Agrícola - SP (IEA) , tendo o referido superfaturamento sido calculado a partir do exame efetuado sobre o valor de R$ 777.794,98, do total de R$ 1.814.532,31 de recursos federais pagos em 2011:
	Item
	Qtde Notas Fiscais
	Valor Unitário Notas Fiscais (R$) 
	Total
Notas Fiscais (R$) 
	Preço de Referência (Prefeituras e IEA) 
	Valor Total (Prefeituras e IEA) 
	Diferença (Prefeituras, IEA) X Notas Fiscais
	% Pago a Mais
	Referência Utilizada

	Arroz Polido Tipo 1 Kg
	16.000,00
	2,46
	39.360,00
	1,45
	23.200,00
	16.160,00
	70%
	PE 02/2011 Cosmópolis

	Feijão Carioca Tipo 1 1 Kg
	3.200,00
	6,39
	20.448,00
	2,36
	7.552,00
	12.896,00
	171%
	PE 02/2011 Cosmópolis

	Açúcar Cristal Kg
	3.000,00
	2,46
	7.380,00
	1,59
	4.770,00
	2.610,00
	55%
	PE 02/2011 Cosmópolis

	Composto Lácteo Chocolate Kg
	2.900,00
	17,94
	52.026,00
	12,70
	36.830,00
	15.196,00
	41%
	PE 02/2011 Cosmópolis

	Achocolatado em Pó 1 Kg
	232,00
	17,94
	4.162,08
	4,10
	951,20
	3.210,88
	338%
	PE 02/2011 Cosmópolis

	Extrato de Tomate Kg
	3.060,00
	4,99
	15.269,40
	4,43
	13.555,80
	1.713,60
	13%
	PE 53/2011 Marília

	Margarina com Sal 3Kg
	300,00
	21,96
	6.588,00
	13,38
	4.014,00
	2.574,00
	64%
	PE 53/2011 Marília

	Óleo de Soja L
	4.840,00
	5,78
	27.975,20
	2,80
	13.552,00
	14.423,20
	106%
	PE 02/2011 Cosmópolis

	Biscoito Maisena Kg
	2.000,00
	9,88
	19.760,00
	5,10
	10.200,00
	9.560,00
	94%
	PE 53/2011 Marília

	Biscoito Cream Cracker Kg
	1.428,00
	9,88
	14.108,64
	4,19
	5.983,32
	8.125,32
	136%
	PE 53/2011 Marília

	Macarrão Parafuso Kg
	3.600,00
	5,49
	19.764,00
	1,90
	6.840,00
	12.924,00
	189%
	PE 02/2011 Cosmópolis

	Carne Bovina Moída Cozida Kg
	5.183,00
	17,86
	92.568,38
	15,00
	77.745,00
	14.283,38
	19%
	PE 02/2011 Cosmópolis

	Carne de Frango Temp. Cozida Desfiada
	1.690,00
	17,26
	29.169,40
	12,93
	21.851,70
	7.317,70
	33%
	PE 02/2011 Cosmópolis

	Maça Gala/Fuji Kg
	24.322,50
	5,30
	128.909,25
	4,10
	99.722,25
	29.187,00
	29%
	IEA

	Tomate Salada Kg
	31.162,00
	5,37
	167.339,94
	3,20
	99.718,40
	67.621,54
	68%
	IEA

	Batata Benef. Lisa Especial
	24.532,60
	5,42
	132.966,69
	2,00
	49.065,20
	83.901,40
	171%
	IEA

	Total analisado em 2011
			777.794,98
		475.550,87
	302.244,11
	64%
	
	Total de recurso federal pago em 2011
			1.814.532,31
					
34.	A CGU juntou, à peça 53, o Termo de Homologação do Pregão Eletrônico nº 002/2011, no valor de R$ 225.341,50, realizado pela Prefeitura Municipal de Cosmópolis/SP, e do Pregão Eletrônico nº 53/2011, no valor de R$ 832.299,51, realizado pela Prefeitura Municipal de Marília/SP, bem como o resultado do Pregão nº 012/2010, realizado pela Prefeitura Municipal de Americana/SP, referente ao Registro de Preços para fornecimento de gêneros alimentícios, vencido pela JV Alimentos Ltda., no valor de R$ 5.090.000,00 (peça 65) .
35.	Não foram encaminhadas as notas fiscais em que se identificou o superfaturamento na aquisição de gêneros alimentícios apontados nesta TCE, referentes ao exercício de 2011, valendo observar que consta, às peças 56-57, cópia de ordens e comprovantes de pagamento e respectivas notas fiscais da Varejão Tatu Ltda., todas emitidas em 2012 e 2013.
Análise das alegações de defesa do Sr. Diego de Nadai, em conjunto com as documentações encaminhadas pelo FNDE e CGU/SP
36.	Analisando-se o teor dos referidos Decretos 8406, de 21/5/2010, e 10.270, de 7/8/2013 (peça 35, p. 3-14) , única documentação por ele anexada, verifica-se que os mesmos, de textos praticamente idênticos, não fazem referência à "comissão de recebimento de produtos alimentícios", a qual, segundo ele, atestava a quantidade, qualidade e os preços dos gêneros adquiridos pela Secretaria Municipal de Educação, havendo apenas um dispositivo legal específico à referida Secretaria, representados pelo art. 15, no Decreto 8406/2010, e art. 14, no Decreto 10.270/2013:
36.1.			"Ficam delegados ao Secretário de Educação, poderes para autorizar e julgar, em primeira instância administrativa, todas as propostas, requerimentos e recursos, quando couber, referentes aos servidores lotados na Secretaria Municipal de Educação".
37.	Cumpre observar, entretanto, que não se aplicaria o Decreto 10.270/2013, pois, à época dos fatos, ou seja, no exercício de 2011, da realização da licitação e da contratação da compra de gêneros alimentícios, vigorava o Decreto 8406, de 21/5/2010, cujo art. 2º, inciso I, estabeleceu condições de delegação que só alcançavam licitações até 150 vezes o salário mínimo, como segue:
Art. 2° Ficam delegados ao chefe de gabinete do prefeito e aos secretários municipais, dentro dos limites de suas respectivas pastas, poderes para:
I. autorizar a abertura de procedimentos licitatórios e realização de despesas de suas respectivas pastas até o limite correspondente a 300 (trezentas) vezes o maior salário mínimo, para obras, e até o limite correspondente a 150 (cento e cinquenta) vezes o maior salário mínimo, para as demais despesas gerais; aprovar as cotações de preços lançadas nas requisições; assinar as ordens de compras e de serviços; firmar as notas de empenhos e outros documentos oficiais pertinentes; exigir de seus fornecedores a CND - Certidão Negativa de Débito, expedida pelo Sistema de Seguridade Social e confirmada pela Internet", bem como o CRF - Certificado de Regularidade do FGTS - Fundo de Garantia do Tempo de Serviço, na forma da lei;
II. pedir a aplicação de punições disciplinares de advertência e suspensão aos servidores públicos de suas pastas, protocolando Serviço Interno à Secretaria de Administração, cabendo a esta assegurar o direito de defesa e registrar o fato na ficha funcional;
38.	No caso concreto, esse valor foi superado, uma vez que o valor do salário mínimo em 2011 era de R$ 540,00, consoante MP 516/2010, o que corresponde ao total de R$ 81.000,00 (150 x R$ 540,00) , e, como dito no item 36 desta instrução, foi juntado aos autos pela CGU o resultado do Pregão nº 012/2010, realizado pela Prefeitura Municipal de Americana/SP, referente ao Registro de Preços para fornecimento de gêneros alimentícios, vencido pela JV Alimentos Ltda., no valor de R$ 5.090.000,00 (peça 65) . Claramente o valor licitado foi muito superior àquele que, em tese, poderia ter sido objeto de delegação pelo ex-prefeito.
39.	De toda sorte, este Tribunal entende que a responsabilidade do prefeito na execução de convênio advém da sua condição de signatário do ajuste, que o faz garantidor da correta aplicação dos recursos. Assim, mesmo que não pratique atos referentes à execução, deve adotar providências para que esta ocorra dentro dos parâmetros legais, sob pena de responder por culpa in eligendo ou culpa in vigilando (Acórdão 2059/2015-TCU-Plenário, Relator Ministro Benjamin Zymler) .
40.	Adicionalmente, o TCU também entende que o dever de prestar de contas é pessoal, cabendo ao responsável a obrigação de certificar-se de seu cumprimento, mesmo na hipótese de ter delegado a tarefa a outrem, sendo que a eventual delegação de tarefas acessórias ao dever de prestar contas não abrange a responsabilidade pela prestação de contas e pela consequente obrigação de comprovar a boa e regular aplicação dos recursos federais recebidos, as quais, por princípio, são indelegáveis (Acórdão 8662/2013-TCU-Primeira Câmara) .
41.	Em particular, como exceção que vem sendo admitida em algumas situações na jurisprudência recente desta Corte, deve-se mencionar o caso em que o afastamento da responsabilidade do prefeito pela utilização dos recursos transferidos se deu em razão de os atos de gestão do convênio terem sido praticados por secretário municipal, conforme competência específica prevista em lei municipal, de acordo com o que se observa nos julgados a seguir:
41.1.	"A comprovação de que os atos de gestão do convênio foram praticados por secretário municipal, conforme competência prevista em lei municipal, afasta a responsabilidade do prefeito pela utilização dos recursos transferidos, mesmo que, na condição de agente político, figure como signatário do ajuste." (Acórdão 563/2019-TCU-Segunda Câmara, Revisor: Ministro-Substituto Weder de Oliveira, grifos acrescidos) .
41.2.	"A comprovação de que todos os atos de gestão e controle do convênio foram praticados por secretário municipal, conforme delegação de competência prevista em lei municipal, afasta a responsabilidade do prefeito pela utilização dos recursos transferidos, mesmo que, na condição de agente político, figure como signatário do ajuste." (Acórdão 7304/2013-TCU-Primeira Câmara, Relator: Ministro-Substituto Augusto Sherman, grifos acrescidos) .
42.	Especificamente no que tange aos fundamentos do primeiro e mais recente acórdão mencionado no item anterior, cabe destacar um excerto do Voto Revisor do Ministro-Substituto Weder de Oliveira no qual ele esclarece a posição vencedora naquele julgamento, no sentido de que não haveria propriamente uma delegação de competência, mas sim uma atribuição legislativa de competência aos secretários municipais por meio de uma disposição expressa por meio de uma lei municipal:
" (...) . O gestor, a quem a legislação e a jurisprudência desta Corte de Contas atribuem responsabilidade pela comprovação da boa e regular aplicação dos recursos federais, não se confunde, necessariamente, com o chefe do executivo, mas se refere àquele que detém a competência legal para administrar e gerir os recursos.
Assim, no caso concreto, considero que a competência para gerir o convênio e a responsabilidade pelos recursos repassados recaem sobre a então titular da Secretaria de Desenvolvimento Social de Caucaia, Lúcia Macedo Sales, ante expressa disposição legislativa nesse sentido e os diversos documentos juntados aos autos."
43.	Portanto, no caso sob exame, não merece ser acatada a alegação de que teria restado caracterizada a ilegitimidade passiva do responsável em função de ter havido delegação de competência pelo ex-prefeito aos ocupantes do cargo de Secretário Municipal de Educação, o que não foi determinado por disposição alguma de lei municipal específica. Portanto, não merece guarida a alegação do responsável de simplesmente transferir a terceiros o dever que lhe recaía na condição de dirigente máximo do ente municipal.
44.	Por outro lado, antes de se proceder ao exame de mérito das contas, fez-se necessária a avaliação quanto à eventual responsabilização solidária das empresas, tal como ocorreu no TC Processo 004.965/2018-3, relativo às irregularidades com recursos do PNAE/2013, repassados ao Município de Americana/SP, e objeto das diligências promovidas junto ao FNDE e à CGU/SP.
45.		Apesar de não terem sido enviadas cópias das notas fiscais das empresas fornecedoras apontadas pela CGU em seu Relatório de Demandas Externas n. 00225.000314/2013-09, foi juntado aos autos o resultado do Pregão nº 012/2010, referente ao Registro de Preços para fornecimento de gêneros alimentícios, vencido pela JV Alimentos Ltda., no montante total de R$ 5.090.000,00 (peça 65) , bem como o Termo de Homologação dos Pregões Eletrônicos nº s 002/2011 e 53/2011, das Prefeituras Municipais de Cosmópolis e Marília, respectivamente (peça 53) , confirmando a ocorrência de sobrepreço e a participação da JV Alimentos Ltda. no fornecimento de produtos com sobrepreço.
46.	Verificou-se ainda que o mencionado Relatório de Demandas Externas n. 00225.000314/2013-09, em seu item 2.1.1, referente ao "Superfaturamento de R$ 1.606.365,88 na compra de gêneros alimentícios com verbas do Programa Nacional de Alimentação Escolar - PNAE" (peça 10, p. 5) , referiu-se aos "exercícios de 2011, 2012 e 2013", indicando a participação das duas empresas, JV Alimentos Ltda. e Varejão Tatu Ltda., sem discriminar a participação de cada uma, por exercício, no fornecimento de gêneros alimentícios com sobrepreço, o que levou à conclusão, pelo conjunto de provas nos autos, que no caso concreto só houve a participação da JV Alimentos Ltda., devendo a mesma ser responsabilizada solidariamente com o ex-gestor.
47.	Assim, na última instrução (peça 71) , propôs-se a realização da citação solidária do responsável, nestes termos:
a)	realizar a citação solidária do Sr. Diego de Nadai (CPF XXX.509.888-XX) , prefeito do município de Americana/SP, gestões 2009-2012 e 2013 a 19/10/2014, e da empresa JV Alimentos Ltda. (CNPJ 05.471.234/0001-30) , com fundamento nos arts. 10, § 1º, e 12, inciso II, da Lei 8.443/1992, c/c o art. 202, inciso II, §1º, do Regimento Interno do TCU, para que, no prazo de quinze dias, a contar do recebimento do ofício citatório, apresentem alegações de defesa quanto à ocorrência abaixo indicada, em razão da conduta especificada, e/ou recolham, aos cofres do Fundo Nacional de Desenvolvimento da Educação, as importâncias abaixo indicadas, atualizadas monetariamente a partir das respectivas datas até o efetivo recolhimento, abatendo-se, na oportunidade, as quantias eventualmente ressarcidas, na forma da legislação em vigor:
	Data do Débito
	Valor (R$) 

	31/10/2011
	45.042,11

	30/11/2011
	257.202,00

Irregularidade: não comprovação da boa e regular aplicação dos recursos federais repassados ao município no âmbito do PNAE/2011, em face do superfaturamento na compra de gêneros alimentícios com verbas do Programa Nacional de Alimentação Escolar - PNAE/2011;
Responsável: Sr. Diego de Nadai (CPF XXX.509.888-XX) , prefeito do município de Americana/SP, gestões 2009-2012 e 2013 a 19/10/2014;
Conduta: permitir a ocorrência de compras superfaturadas de gêneros alimentícios com verbas do PNAE/2011;
Responsável: empresa JV Alimentos Ltda. (CNPJ 05.471.234/0001-30) ;
Conduta: receber pagamentos superfaturados por fornecimento de gêneros alimentícios com verbas do PNAE/2011;
Dispositivos violados: Relatório de Demandas Externas da CGU n. 00225.000314/2013-09; art. 37, caput, c/c o art. 70, parágrafo único, da Constituição da República Federativa do Brasil; arts. 3°, 21, incisos II e III, e art. 38 da Lei 8.666/1993; art. 93, do Decreto-lei 200/1967, art. 66, do Decreto 93.872/1986; arts. 23 e 30, inciso V, da Resolução/FNDE/CD 38/2009;
Evidências: 337/2015-Daesp/Copra/Cgcap/Difin/FNDE, Relatório de Demandas Externas da CGU n. 00225.000314/2013-09 e Relatório de TCE 494/2017Direc/Cotce/Cgcap/ Difin-FNDE/MEC; 
b)	informar aos responsáveis que, caso venham a ser condenados pelo Tribunal, os débitos ora apurados serão acrescidos de juros de mora, nos termos do § 1º do art. 202 do RI/TCU;
c)	esclarecer aos responsáveis, em obediência ao art. 12, § 2º, da Lei 8.443/1992, e ao art. 12, inciso VI, da Resolução TCU 170/2004, que o recolhimento tempestivo do débito somente saneará o processo caso seja reconhecida a sua boa-fé e não se constate outra irregularidade nas contas;
d)	encaminhar cópia da presente instrução aos responsáveis, a fim de subsidiar a apresentação de suas alegações de defesa;
e)	esclarecer aos responsáveis, em obediência ao art. 12, § 3º, da Lei 8.443/1992, e ao art. 12, inciso VII, da Resolução TCU 170/2004, que o não atendimento à citação implicará revelia, para todos os efeitos, dando-se prosseguimento ao processo.
48.	Em cumprimento ao pronunciamento da Unidade (peça 73) , foi efetuada a citação solidária dos responsáveis, nos moldes adiante: 
	Ofício
	Data de Recebimento do Ofício
	Nome do Recebedor do Ofício
	Observação
	Fim do Prazo para Defesa

	39301/2021-TCU/Seproc (peça 76) , de 18/7/2021, à JV Alimentos Ltda.
	18/8/2021, conforme AR de peça 79
	Érica Brandão
	Ofício entregue no endereço do responsável, conforme pesquisa na peça 75
	2/9/2021

	39299 e 39300/2021-TCU/Seproc (peças 77-78) , de 18/7/2021, ao Sr. Diego de Nadai
	24/8/2021, consoante AR na peça 81
	Arnaldo L. Alves
	Ofício entregue no endereço do responsável, conforme pesquisa na peça 74
	8/9/2021

49.	Transcorrido o prazo regimental, os responsáveis permaneceram silentes, devendo ser considerados revéis, nos termos do art. 12, § 3º, da Lei 8.443/1992.
EXAME TÉCNICO
Da validade das notificações
50.	Preliminarmente, cumpre tecer breves considerações sobre a forma como são realizadas as comunicações processuais no TCU. A esse respeito, destacam-se o art. 179, do Regimento Interno do TCU (Resolução 155, de 4/12/2002) e o art. 4º, inciso III, § 1º, da Resolução TCU 170, de 30 de junho de 2004, in verbis:
	Art. 179. A citação, a audiência ou a notificação, bem como a comunicação de diligência, farse-ão:
I - mediante ciência da parte, efetivada por servidor designado, por meio eletrônico, fac-símile, telegrama ou qualquer outra forma, desde que fique confirmada inequivocamente a entrega da comunicação ao destinatário;
II - mediante carta registrada, com aviso de recebimento que comprove a entrega no endereço do destinatário;
III - por edital publicado no Diário Oficial da União, quando o seu destinatário não for localizado
 (...) 
Art. 3º As comunicações serão dirigidas ao responsável, ou ao interessado, ou ao dirigente de órgão ou entidade, ou ao representante legal ou ao procurador constituído nos autos, com poderes expressos no mandato para esse fim, por meio de:
I - correio eletrônico, fac-símile ou telegrama;
II - servidor designado;
III - carta registrada, com aviso de recebimento;
IV - edital publicado no Diário Oficial da União, quando o seu destinatário não for localizado, nas hipóteses em que seja necessário o exercício de defesa".
Art. 4º. Consideram-se entregues as comunicações:
I - efetivadas conforme disposto nos incisos I e II do artigo anterior, mediante confirmação da ciência do destinatário;
II - realizadas na forma prevista no inciso III do artigo anterior, com o retorno do aviso de recebimento, entregue comprovadamente no endereço do destinatário;
III - na data de publicação do edital no Diário Oficial da União, quando realizadas na forma prevista no inciso IV do artigo anterior.
§ 1º O endereço do destinatário deverá ser previamente confirmado mediante consulta aos sistemas disponíveis ao Tribunal ou a outros meios de informação, a qual deverá ser juntada ao respectivo processo.
 (...) 
51.		Portanto, temos que a validade da citação via postal não depende de que o aviso de recebimento seja assinado pelo próprio destinatário da comunicação, o que dispensa, no caso em tela, a entrega do AR em "mãos próprias". A exigência da norma é no sentido de o Tribunal verificar se a correspondência foi entregue no endereço correto, residindo aqui a necessidade de certeza inequívoca.
52.	Não é outra a orientação da jurisprudência do TCU, conforme se verifica dos julgados a seguir transcritos:
São válidas as comunicações processuais entregues, mediante carta registrada, no endereço correto do responsável, não havendo necessidade de que o recebimento seja feito por ele próprio (Acórdão 3648/2013-TCU-Segunda Câmara, Relator Ministro JOSÉ JORGE) ;
É prescindível a entrega pessoal das comunicações pelo TCU, razão pela qual não há necessidade de que o aviso de recebimento seja assinado pelo próprio destinatário. Entregandose a correspondência no endereço correto do destinatário, presume-se o recebimento da citação. (Acórdão 1019/2008-TCU-Plenário, Relator Ministro BENJAMIN ZYMLER) ;
As comunicações do TCU, inclusive as citações, deverão ser realizadas mediante Aviso de Recebimento - AR, via Empresa Brasileira de Correios e Telégrafos, bastando para sua validade que se demonstre que a correspondência foi entregue no endereço correto. (Acórdão 1526/2007-TCU-Plenário, Relator Ministro AROLDO CEDRAZ) .
52.1.		A validade do critério de comunicação processual do TCU foi referendada pelo Supremo Tribunal Federal, nos termos do julgamento do MS-AGR 25.816/DF, por meio do qual se afirmou a desnecessidade da ciência pessoal do interessado, entendendo-se suficiente a comprovação da entrega do "AR" no endereço do destinatário:
	EMENTA: AGRAVO REGIMENTAL. MANDADO DE SEGURANÇA. DESNECESSIDADE DE INTIMAÇÃO PESSOAL DAS DECISÕES DO TRIBUNAL DE CONTAS DA UNIÃO. ART. 179 DO REGIMENTO INTERNO DO TCU. INTIMAÇÃO DO ATO IMPUGNADO POR CARTA REGISTRADA, INICIADO O PRAZO DO ART. 18 DA LEI nº 1.533/51 DA DATA CONSTANTE DO AVISO DE RECEBIMENTO. DECADÊNCIA RECONHECIDA. AGRAVO IMPROVIDO.
O envio de carta registrada com aviso de recebimento está expressamente enumerado entre os meios de comunicação de que dispõe o Tribunal de Contas da União para proceder às suas intimações.
O inciso II do art. 179 do Regimento Interno do TCU é claro ao exigir apenas a comprovação da entrega no endereço do destinatário, bastando o aviso de recebimento simples.
53.		No caso vertente, os ofícios de citação dos responsáveis foram encaminhados aos endereços constantes da base de dados CPF da Receita Federal, e suas entregas nos endereços indicados pela Receita Federal ficaram comprovadas (peças 79 e 81) .
54.	Apesar de regularmente citados, os responsáveis deixaram transcorrer in albis o prazo regimental que lhes foi concedido para apresentar alegações de defesa e/ou efetuar o recolhimento do débito, motivo pelo qual se impõe o reconhecimento da revelia de que trata o art. 12, § 3º, da Lei 8.443/1992.
55.	Deve-se observar que, nos processos do TCU, a revelia não implica a presunção de que sejam verdadeiras todas as imputações levantadas contra os responsáveis, diferentemente do que ocorre no processo civil, em que o não comparecimento do réu aos autos leva à presunção da verdade dos fatos narrados pelo autor. Dessa forma, a avaliação da responsabilidade do agente não pode prescindir da prova existente no processo ou para ela carreada.
56.	Assim, independentemente da revelia, a avaliação da responsabilidade do agente nos processos desta Corte não prescinde dos elementos existentes nos autos ou para ele carreados, uma vez que são regidos pelo princípio da verdade material (Acórdão 163/2015-TCU-Segunda Câmara, Relator Ministro ANDRÉ DE CARVALHO; 2.685/2015 - TCU - 2ª Câmara, Relator Ministro RAIMUNDO CARREIRO; 2.801/2015 - TCU - 1ª Câmara, Relator Ministro WALTON ALENCAR RODRIGUES; 4.340/2015 - TCU - 1ª Câmara, Relator Ministro WEDER DE OLIVEIRA e 5.537/2015 - TCU - 1ª Câmara, Relator Ministro WEDER DE OLIVEIRA) . 
57.	Entretanto, cabe destacar que, nas fases anteriores desta TCE, um dos responsáveis, Sr. Diego de Nadai, também não se manifestou quanto à irregularidade que lhe foi imputada, mantendo-se omisso, conforme registrado no Relatório de Tomada de Contas Especial nº 494/2017-DIREC/COTCE-CGCAP/DIFIN-FNDE/MEC (peça 17) , valendo destacar que a empresa JV Alimentos Ltda. não havia sido responsabilizada naquela fase processual.
58.	Cumpre ressaltar que as alegações de defesa apresentadas pelo Sr. Diego de Nadai, em resposta à primeira citação realizada por este Tribunal, presentes na peça 35, não merecem ser acolhidas, pelos motivos expostos nos itens 36 a 43 desta instrução.
59.	Adicionalmente, as irregularidades imputadas aos responsáveis estão claramente demonstradas nos autos, não sendo possível, nesta fase processual, o aproveitamento de qualquer análise de elementos em defesa do Sr. Diego de Nadai e da empresa JV Alimentos Ltda.
Da análise da pretensão punitiva
60.	O instituto da prescrição da pretensão de ressarcimento ao erário, com base em decisão de tribunal de contas, é tema que vem sendo recentemente debatido no meio jurídico, e, no tocante ao entendimento proferido pelo Supremo Tribunal Federal, no julgamento do RE 636.886 (tema 899) , cabe assinalar que a decisão do STF alcança tão somente a fase judicial de título extrajudicial, não atingindo os processos de controle externo em tramitação no TCU, conforme orientação sufragada pelo Acórdão 6589/2020-TCU-Segunda Câmara, da relatoria do Ministro Raimundo Carreiro.
61.	Aliás, da ementa do julgado do STF constou que:
"A pretensão de ressarcimento ao erário em face de agentes públicos reconhecida em acórdão de Tribunal de Contas prescreve na forma da Lei 6.830/1980 (Lei de Execução Fiscal) ".
62.	Portanto, até o trânsito em julgado do acórdão condenatório do TCU, permanece imprescritível a pretensão de ressarcimento ao erário decorrente da instauração da tomada de contas especial, conforme Enunciado da Súmula 282 do TCU ("As ações de ressarcimento movidas pelo Estado contra os agentes causadores de danos ao erário são imprescritíveis") .
63.	Dessa forma, identificado danos ao erário, deve-se instaurar e julgar o processo de tomada de contas especial para responsabilizar seus agentes causadores, respeitando o direito ao contraditório e à ampla defesa, independentemente de quando ocorreram os atos impugnados.
64.	Já a pretensão punitiva do TCU, conforme Acórdão 1441/2016-TCU-Plenário, que uniformizou a jurisprudência acerca dessa questão, subordina-se ao prazo geral de prescrição indicado no art. 205 do Código Civil, que é de 10 anos, contado da data de ocorrência da irregularidade sancionada, nos termos do art. 189 do Código Civil, sendo este prazo interrompido pelo ato que ordenar a citação, a audiência ou a oitiva do responsável. Conforme o mesmo Acórdão, a ocorrência desta espécie de prescrição será aferida, independentemente de alegação da parte, em cada processo no qual haja intenção de aplicação das sanções previstas na Lei 8.443/1992.
65.	Considerando que o ato imputado foi a não comprovação regular da aplicação dos recursos transferidos ao Município por meio do Programa Nacional de Alimentação Escolar - PNAE, no exercício de 2011, o início da contagem do prazo prescricional deverá coincidir com o final do prazo fixado para a apresentação da prestação de contas, que, no presente caso, ocorreu em 30/4/2013. Sendo assim, em razão de não ter transcorrido mais de 10 anos entre esta data e a data do ato que ordenou a citação (21/6/2021 - peça 73) , constata-se que não ocorreu a prescrição da pretensão punitiva.
66.	Por outro lado, em se tratando de processo em que a parte interessada não se manifestou acerca das irregularidades imputadas, não há elementos para que se possa efetivamente aferir e reconhecer a ocorrência de boa-fé na conduta do responsável, podendo este Tribunal, desde logo, proferir o julgamento de mérito pela irregularidade das contas, conforme nos termos dos §§ 2º e 6º do art. 202 do Regimento Interno do TCU (Acórdão 2064/2011-TCU-Primeira Câmara, Relator Ministro Ubiratan Aguiar; Acórdão 6182/2011-TCU-Primeira Câmara, Relator Ministro-Substituto Weder de Oliveira; Acórdão 4072/2010-TCU-Primeira Câmara, Relator Ministro Valmir Campelo; Acórdão 1189/2009-TCU-Primeira Câmara, Relator Ministro-Substituto Marcos Bemquerer; Acórdão 731/2008-TCU-Plenário, Relator Ministro Aroldo Cedraz) .
67. 	Dessa forma, os responsáveis devem ser considerados revéis, nos termos do art. 12, §3º, da Lei 8.443/1992, devendo suas contas serem julgadas irregulares, condenando-os ao recolhimento do débito apurado e à multa prevista no art. 57 da Lei 8.443/1992.
CONCLUSÃO
68.			A partir dos elementos constantes dos autos, foi possível verificar que os recursos repassados ao Município de Americana/SP, por conta do Programa Nacional de Alimentação Escolar - PNAE, no exercício de 2011, não tiveram parte de sua boa e regular aplicação comprovada, ante o superfaturamento na compra de gêneros alimentícios e transferências irregulares dos recursos para conta diversa da conta específica do Programa.
69.	Verifica-se também que o Sr. Diego de Nadai, prefeito do município de Americana/SP nas gestões 2009-2012 e 2013 a 19/10/2014, era a pessoa responsável pela gestão dos recursos federais recebidos à conta do PNAE/2011, e, no entanto, não tomou as providências para que a execução de tais recursos fosse corretamente comprovada.
70.	Realizada a citação do responsável, bem como diligências ao FNDE e à Controladoria-Geral da União - CGU, para que se avaliasse eventual responsabilização solidária das empresas fornecedoras dos gêneros alimentícios, ele apresentou suas alegações de defesa, as quais devem ser rejeitadas, por serem insuficientes para elidir o débito que lhe foi imposto, vez que não logrou afastar a ocorrência das irregularidades apontadas; quanto às respostas dos órgãos diligenciados, os elementos trazidos pela CGU permitiram comprovar de maneira clara e inequívoca a participação da empresa JV Alimentos Ltda. no superfaturamento na compra de gêneros alimentícios.
71.	Desse modo, promoveu-se a citação solidária do Sr. Diego de Nadai e da empresa JV Alimentos Ltda., para que apresentassem alegações de defesa quanto à não comprovação da boa e regular aplicação dos recursos recebidos no âmbito do Programa Nacional de Alimentação Escolar (PNAE/2011) , ante o superfaturamento na compra de gêneros alimentícios, ressaltando-se, quanto à outra irregularidade apontada - transferências irregulares dos recursos financeiros do PNAE/2011 para conta diversa da conta específica do Programa - que o ex-gestor já havia sido citado por este motivo e apresentou suas alegações de defesa, as quais as quais devem ser rejeitadas por serem insuficientes para elidir o débito que lhe foi imposto.
72.	Diante da revelia dos responsáveis e inexistindo nos autos elementos que permitam concluir pela ocorrência de boa-fé ou de outros excludentes de culpabilidade em sua conduta, propõe-se que suas contas sejam julgadas irregulares, desde logo, e que o Sr. Diego de Nadai e a empresa JV Alimentos Ltda. sejam condenados ao recolhimento do débito apurado e à multa prevista no art. 57 da Lei 8.443/1992.
PROPOSTA DE ENCAMINHAMENTO:
73.		Diante do exposto, submetem-se os presentes autos à consideração superior, propondo-se: 
a)		considerar revéis, para todos os efeitos, o Sr. Diego de Nadai (CPF 292.509.888/69) , Prefeito Municipal de Americana/SP nas gestões 2009-2012 e 2013 a 19/10/2014, e a empresa JV Alimentos Ltda. (CNPJ 05.471.234/0001-30) , dando-se prosseguimento ao processo, com fundamento no art. 12, § 3º da Lei nº 8.443/1992;
b)		julgar irregulares, nos termos arts. 1º, inciso I, 16, inciso III, alíneas "b" e "c", da Lei 8.443/1992 c/c os arts. 19 e 23, inciso III, da mesma Lei, e com os arts. 1º, inciso I, 209, I, 210 e 214, inciso III, do Regimento Interno, as contas do Sr. Diego de Nadai (CPF 292.509.888/69) , Prefeito Municipal de Americana/SP nas gestões 2009-2012 e 2013 a 19/10/2014, e da empresa JV Alimentos Ltda. (CNPJ 05.471.234/0001-30) , condenando-os ao pagamento das quantias a seguir especificadas, atualizadas monetariamente e acrescidas dos juros de mora, calculados a partir das datas discriminadas até a efetiva quitação do débito, fixando-lhes o prazo de 15 (quinze) dias para que comprovem, perante o Tribunal, o recolhimento das referidas quantias aos cofres do Fundo Nacional de Desenvolvimento da Educação - FNDE, nos termos do art. 23, inciso III, alínea "a", da citada Lei c/c o art. 214, inciso III, alínea "a", do Regimento Interno, em razão da não comprovação da boa e regular aplicação dos recursos recebidos no âmbito do Programa Nacional de Alimentação Escolar (PNAE/2011) , ante o superfaturamento na compra de gêneros alimentícios:
	Data do Débito
	Valor (R$) 

	31/10/2011
	45.042,11

	30/11/2011
	257.202,00

c)	julgar irregulares, nos termos arts. 1º, inciso I, 16, inciso III, alíneas "b" e "c", da Lei 8.443/1992 c/c os arts. 19 e 23, inciso III, da mesma Lei, e com os arts. 1º, inciso I, 209, I, 210 e 214, inciso III, do Regimento Interno, as contas do Sr. Diego de Nadai (CPF 292.509.888/69) , Prefeito Municipal de Americana/SP nas gestões 2009-2012 e 2013 a 19/10/2014, condenando-o ao pagamento das quantias a seguir especificadas, atualizadas monetariamente e acrescidas dos juros de mora, calculados a partir das datas discriminadas até a efetiva quitação do débito, fixando-lhe o prazo de 15 (quinze) dias para que comprove, perante o Tribunal, o recolhimento das referidas quantias aos cofres do Fundo Nacional de Desenvolvimento da Educação - FNDE, nos termos do art. 23, inciso III, alínea "a", da citada Lei c/c o art. 214, inciso III, alínea "a", do Regimento Interno, em razão da não comprovação da boa e regular aplicação dos recursos recebidos no âmbito do Programa Nacional de Alimentação Escolar (PNAE/2011) , ante a realização de transferências irregulares dos recursos financeiros do PNAE/2011 para conta diversa da conta específica do Programa:
	Data do Débito
	Valor (R$) 

	29/12/2011
	9.243,11

d)		aplicar ao Diego de Nadai (CPF 292.509.888/69)  e à empresa JV Alimentos Ltda. (CNPJ 05.471.234/0001-30) a multa referida no art. 57 da Lei nº 8.443, de 1992, fixando-lhes o prazo de 15 (quinze) dias, a partir da notificação, para que comprovem, perante o Tribunal, seu recolhimento aos cofres do Tesouro Nacional, atualizada monetariamente desde a data deste acórdão até a data do efetivo pagamento;
e)		autorizar, desde logo, a cobrança judicial das dívidas, nos termos do art. 28, inciso II, da multicitada Lei 8.443/1992, caso não atendida a notificação;
f)		autorizar também  desde logo, se requerido, com fundamento no art. 26, da Lei 8.443/1992, c/c o art. 217, do Regimento Interno do TCU, o parcelamento da dívida em até 36 (trinta e seis) parcelas, incidindo sobre cada parcela, corrigida monetariamente, os correspondentes legais, fixando-lhe o prazo de quinze dias, a contar do recebimento da notificação, para comprovar perante o Tribunal o recolhimento da primeira parcela, e de trinta dias, a contar da parcela anterior, para comprovar os recolhimentos das demais parcelas, devendo incidir sobre cada valor mensal, atualizado monetariamente, os juros de mora devidos, no caso do débito, na forma prevista na legislação em vigor, alertando a responsável de que a falta de comprovação do recolhimento de qualquer parcela implicará o vencimento antecipado do saldo devedor, nos termos do art. 26, parágrafo único, da Lei 8.443/1992, c/c o art. 217, §2º, do Regimento Interno deste Tribunal;
g)		enviar cópia do Acórdão a ser prolatado, bem como do Relatório e do Voto que o fundamentarem ao Chefe da Procuradoria-Geral da República em São Paulo, nos termos do § 3º do art. 16 da Lei 8.443/1992 c/c o § 7º do art. 209 do Regimento Interno do TCU, para adoção das medidas cabíveis, informando-lhe que o inteiro teor da deliberação pode ser consultado no endereço www.tcu.gov.br/acordaos;
h)		encaminhar cópia do Acórdão que vier a ser proferido ao Fundo Nacional de Desenvolvimento da Educação - FNDE e aos responsáveis, para ciência, informando que a presente deliberação, acompanhada do Relatório e do Voto que a fundamenta, está disponível para a consulta no endereço www.tcu.gov.br/acordaos, além de esclarecer que, caso requerido, o TCU poderá fornecer sem custos as correspondentes cópias, de forma impressa. [...]".
4.	O Diretor técnico da então Serur, com a anuência no titular da unidade técnica (Despachos às Peças 84 e 85) , manifesta divergência em relação à proposta alvitrada pela Auditora apenas no que se refere ao reconhecimento da revelia do Sr. Diego de Nadai (CPF 292.509.888/69) , Prefeito Municipal de Americana/SP nas gestões 2009-2012 e 2013 a 19/10/2014, ante os seguintes fundamentos:
"[...] Na realidade, compulsando os autos, verifica-se que o responsável fora citado conforme proposto na primeira instrução preliminar (peças 23, 24 e 25) , por fundamento idêntico ao da citação proposta na instrução preliminar na etapa processual anterior a esta (peças 71, 72 e 73) . A única diferença é que esta última proposta de citação envolveu a solidariedade entre o ex-gestor municipal e a empresa JV Alimentos Ltda. (CNPJ 05.471.234/0001-30) .
Dessa forma, considerando que o ex-prefeito, de fato, apresentou suas alegações de defesa quando citado individualmente, mesmo que tenha permanecido inerte em face da segunda citação que lhe fora enviada, a qual se pautou em irregularidade com fundamentos idênticos, não é apropriado considerá-lo revel no deslinde do mérito deste processo, mas sim, rejeitar as suas alegações de defesa, com base nas análises feitas nos itens 36 a 46 da instrução de mérito da Auditora (peça imediatamente anterior a este Despacho da Subunidade) .
Assim, a proposta de encaminhamento correspondente deve ser ajustada na forma mostrada a seguir:
	a) considerar revel, para todos os efeitos, a empresa JV Alimentos Ltda. (CNPJ 05.471.234/0001-30) , dando-se prosseguimento ao processo, com fundamento no art. 12, § 3º da Lei nº 8.443/1992;
	b) rejeitar as alegações de defesa do Sr. Diego de Nadai (CPF 292.509.888/69) , Prefeito Municipal de Americana/SP nas gestões 2009-2012 e 2013 a 19/10/2014;
	c) julgar irregulares, nos termos arts. 1º, inciso I, 16, inciso III, alíneas "b" e "c", da Lei 8.443/1992 c/c os arts. 19 e 23, inciso III, da mesma Lei, e com os arts. 1º, inciso I, 209, I, 210 e 214, inciso III, do Regimento Interno, as contas do Sr. Diego de Nadai (CPF 292.509.888/69) , Prefeito Municipal de Americana/SP nas gestões 2009-2012 e 2013 a 19/10/2014, e da empresa JV Alimentos Ltda. (CNPJ 05.471.234/0001-30) , condenando-os ao pagamento das quantias a seguir especificadas, atualizadas monetariamente e acrescidas dos juros de mora, calculados a partir das datas discriminadas até a efetiva quitação do débito, fixando-lhes o prazo de 15 (quinze) dias para que comprovem, perante o Tribunal, o recolhimento das referidas quantias aos cofres do Fundo Nacional de Desenvolvimento da Educação - FNDE, nos termos do art. 23, inciso III, alínea "a", da citada Lei c/c o art. 214, inciso III, alínea "a", do Regimento Interno, em razão da não comprovação da boa e regular aplicação dos recursos recebidos no âmbito do Programa Nacional de Alimentação Escolar (PNAE/2011) , ante o superfaturamento na compra de gêneros alimentícios:
	Data do Débito
	Valor (R$) 

	31/10/2011
	45.042,11

	30/11/2011
	257.202,00

	d) julgar irregulares, nos termos arts. 1º, inciso I, 16, inciso III, alíneas "b" e "c", da Lei 8.443/1992 c/c os arts. 19 e 23, inciso III, da mesma Lei, e com os arts. 1º, inciso I, 209, I, 210 e 214, inciso III, do Regimento Interno, as contas do Sr. Diego de Nadai (CPF 292.509.888/69) , Prefeito Municipal de Americana/SP nas gestões 2009-2012 e 2013 a 19/10/2014, condenando-o ao pagamento das quantias a seguir especificadas, atualizadas monetariamente e acrescidas dos juros de mora, calculados a partir das datas discriminadas até a efetiva quitação do débito, fixando-lhe o prazo de 15 (quinze) dias para que comprove, perante o Tribunal, o recolhimento das referidas quantias aos cofres do Fundo Nacional de Desenvolvimento da Educação - FNDE, nos termos do art. 23, inciso III, alínea "a", da citada Lei c/c o art. 214, inciso III, alínea "a", do Regimento Interno, em razão da não comprovação da boa e regular aplicação dos recursos recebidos no âmbito do Programa Nacional de Alimentação Escolar (PNAE/2011) , ante a realização de transferências irregulares dos recursos financeiros do PNAE/2011 para conta diversa da conta específica do Programa:
	Data do Débito
	Valor (R$) 

	29/12/2011
	9.243,11

	e) aplicar individualmente ao Diego de Nadai (CPF 292.509.888/69)  e à empresa JV Alimentos Ltda. (CNPJ 05.471.234/0001-30) a multa referida no art. 57 da Lei nº 8.443, de 1992, fixando-lhes o prazo de 15 (quinze) dias, a partir da notificação, para que comprovem, perante o Tribunal, seu recolhimento aos cofres do Tesouro Nacional, atualizada monetariamente desde a data deste acórdão até a data do efetivo pagamento;
	f) autorizar, desde logo, a cobrança judicial das dívidas, nos termos do art. 28, inciso II, da multicitada Lei 8.443/1992, caso não atendida a notificação;
	g) autorizar também  desde logo, se requerido, com fundamento no art. 26, da Lei 8.443/1992, c/c o art. 217, do Regimento Interno do TCU, o parcelamento da dívida em até 36 (trinta e seis) parcelas, incidindo sobre cada parcela, corrigida monetariamente, os correspondentes legais, fixando-lhe o prazo de quinze dias, a contar do recebimento da notificação, para comprovar perante o Tribunal o recolhimento da primeira parcela, e de trinta dias, a contar da parcela anterior, para comprovar os recolhimentos das demais parcelas, devendo incidir sobre cada valor mensal, atualizado monetariamente, os juros de mora devidos, no caso do débito, na forma prevista na legislação em vigor, alertando a responsável de que a falta de comprovação do recolhimento de qualquer parcela implicará o vencimento antecipado do saldo devedor, nos termos do art. 26, parágrafo único, da Lei 8.443/1992, c/c o art. 217, §2º, do Regimento Interno deste Tribunal;
h) enviar cópia do Acórdão a ser prolatado, bem como do Relatório e do Voto que o fundamentarem ao Chefe da Procuradoria-Geral da República em São Paulo, nos termos do § 3º do art. 16 da Lei 8.443/1992 c/c o § 7º do art. 209 do Regimento Interno do TCU, para adoção das medidas cabíveis, informando-lhe que o inteiro teor da deliberação pode ser consultado no endereço www.tcu.gov.br/acordaos;
i) encaminhar cópia do Acórdão que vier a ser proferido ao Fundo Nacional de Desenvolvimento da Educação - FNDE e aos responsáveis, para ciência, informando que a presente deliberação, acompanhada do Relatório e do Voto que a fundamenta, está disponível para a consulta no endereço www.tcu.gov.br/acordaos, além de esclarecer que, caso requerido, o TCU poderá fornecer sem custos as correspondentes cópias, de forma impressa. [...]".
5.	O Ministério Público junto a este Tribunal, à Peça 86, manifesta-se de acordo com a proposta oferecida pela Sra. Auditora à Peça 83, bem como com o ajuste sugerido pelo Sr. Diretor à Peça 84.
	É o Relatório.

não há

Procurador Marinus Eduardo De Vries Marsico.

TOMADA DE CONTAS ESPECIAL. FNDE. PROGRAMA NACIONAL DE ALIMENTAÇÃO ESCOLAR (PNAE) IMPUGNAÇÃO PARCIAL DAS DESPESAS. CITAÇÃO. DILIGÊNCIA. REVELIA DE UM DOS RESPONSÁVEIS. AUSÊNCIA NOS AUTOS DE ELEMENTOS HÁBEIS PARA AFASTAR AS IRREGULARIDADES. JULGAMENTO PELA IRREGULARIDADE DAS CONTAS DO GESTOR E DA EMPRESA CONTRATADA. DÉBITO. MULTA. CIÊNCIA AOS INTERESSADOS.

TOMADA DE CONTAS ESPECIAL (TCE)

Unidade de Auditoria Especializada em Tomada de Contas Especial (AudTCE).

Aprecia-se, nesta oportunidade, Tomada de Contas Especial instaurada pelo Fundo Nacional de Desenvolvimento da Educação (FNDE) , em desfavor do Sr. Diego de Nadai, ex-prefeito do Município de Americana-SP, ante a impugnação parcial das despesas pagas com recursos repassados à conta do Programa Nacional de Alimentação Escolar (Pnae) , no exercício de 2011, que teve como objeto "aquisição exclusiva de gêneros alimentícios, em caráter complementar, para atendimento dos alunos matriculados em creches, pré-escolas e em escolas do ensino fundamental das redes federal, estadual, do Distrito Federal e municipal, inclusive as indígenas e as localizadas em áreas remanescentes de quilombos, e, excepcionalmente, aquelas qualificadas como entidades filantrópicas ou por elas mantidas", em conformidade com a Resolução CD/FNDE 38/2009.
2.	Para a execução do Pnae/2011, o FNDE repassou ao Município de Americana-SP a importância total de R$ 2.572.020,00, conforme ordens bancárias constantes da Peça 2, tendo os recursos sido creditados na conta específica do Programa conforme extratos bancários na Peça 7.
3.	A prestação de contas dos aludidos recursos, cujo prazo expirava em 30/4/2013, foi apresentada por meio do SIGPC em 8/3/2013, acompanhada dos Pareceres Conclusivos SIGECON e do Conselho de Alimentação Escolar, pela aprovação das contas (Peça 8) .
4.	Durante as tratativas de análise das contas, a entidade foi objeto de fiscalização por parte da CGU, no período de 3 a 7/2/2014, consoante Relatório de Demandas Externas 00225.000314/2013-09, que apontou o que segue (Peça 10) :
	Constatação
	Data
	Valor (RS) 

	Superfaturamento na compra de gêneros alimentícios com verbas do Programa Nacional de Alimentação Escolar - PNAE.
	31/10/2011
	45.042,11

		30/11/2011
	257.202,00

	Transferências irregulares dos recursos financeiros do Programa Nacional de Alimentação Escolar-PNAE, para conta diversa da conta específica do Programa.
	29/12/2011
	9.243,11

	Pagamento de Fornecedores realizados em atraso
	2011
	-

	Falta de aplicação do percentual mínimo estabelecido âmbito do Programa Nacional de Alimentação Escolar - PNAE, na aquisição de gêneros alimentícios oriundos da agricultura familiar.
	2011
	-

	Ausência de publicação em jornal de circulação.
	2011
	-

	Subjetividade no critério de julgamento.
	2011
	-

	Falha na justificativa para realização de dispensas licitatórias
	2011
	-

	Total
		311.487,22

5.	O superfaturamento na compra de gêneros alimentícios foi calculado pela diferença entre os preços pagos às empresas JV Alimentos Ltda. (CNPJ 05.471.234/0001-30) e Varejão Tatu Ltda. (CNPJ 71.815.815/0001-77) , e os valores de mercado, obtidos nas aquisições realizadas por outras prefeituras, no sítio da Bolsa Eletrônica de Compras do Governo de São Paulo (BEC/SP) , bem como do Instituto de Economia Agrícola - SP (IEA) . A BEC/SP tem por objetivo a negociação de preços de bens e serviços adquiridos pela Administração Pública, por meio de procedimentos eletrônicos, permitindo ampla competitividade e igualdade de condições de participação para todos os seus usuários (Peça 10, p. 5) .
6.	Além do superfaturamento apurado, a prestação de contas apresentou as seguintes irregularidades:
	a) falta de aplicação do percentual mínimo de 30% na aquisição de gêneros alimentícios oriundos da Agricultura Familiar;
	b) quantidade insuficiente de nutricionistas no Programa;
	c) insuficiência e inadequação na implementação do controle de estoque, armazenamento e preparo da alimentação escolar;
	d) falta de cursos de capacitação para os membros do CAE.
7.	O responsável e o município de Americana/SP, em 22/6/2017, foram devidamente notificados por meio dos Ofícios 11.047/2017Daesp/Copra/CGCap/Difin/FNDE (Peça 11, p. 1-2) e 11.048/2017Daesp/Copra/CGCap/Difin/FNDE (Peça 11, p. 3-4) . As notificações foram recebidas em 30/6/2017 e 29/6/2017, respectivamente (Peça 12, p. 1-4) .
8.	Diante do não saneamento das irregularidades apontadas e da não devolução integral dos recursos impugnados, instaurou-se a Tomada de Contas Especial. O Relatório de TCE 494/2017Direc/Cotce/CGCap/ registrou que o prejuízo corresponde ao valor de R$ 311.487,22, imputando-se a responsabilidade ao Sr. Diego de Nadai, prefeito do município de Americana/SP, gestões 2009-2012 e 2013 a 19/10/2014, em razão das irregularidades apuradas. O Relatório de Auditoria 574/2018, da Controladoria-Geral da União (Peça 18) , também chegou às mesmas conclusões.
9.	Após serem emitidos o Certificado de Auditoria, o Parecer do Dirigente de Controle Interno e o Pronunciamento Ministerial (Peças 19, 20 e 21) , o processo foi remetido a este Tribunal.
10.	No âmbito desta Corte de Contas, após análise dos documentos nos autos, a unidade técnica instruiu inicialmente o feito e concluiu-se pela necessidade de realização da citação do responsável.
11.	Regularmente citado (Peças 27, 28 e 33 e 34) , o Sr. Diego de Nadai apresentou suas alegações de defesa, presentes na Peça 35, sendo que, após exame realizado nas referidas alegações, a unidade técnica verificou a necessidade da promoção de diligência ao FNDE, com vistas a obter a prestação de contas apresentada pelo município de Americana/SP, em especial as notas fiscais de fornecimento dos gêneros alimentícios, para que, em confronto com os lançamentos no extrato da conta específica do Programa, fosse possível identificar eventuais pagamentos sem cobertura documental, bem como à Controladoria-Geral da União - CGU, solicitando as referências de preço adotadas na avaliação por ela efetuada, quais fornecedores se beneficiaram e em que datas houve, de fato, os mencionados pagamentos, para que se avaliasse eventual responsabilização solidária das empresas (Peça 37) .
12.	Realizadas diligências ao FNDE e a CGU (Peças 40 a 43, 46 a 47) , foram obtidos elementos, os quais foram analisados em conjunto com as alegações de defesa do responsável.
13.	O Sr. Diego de Nadai alegou, em apertada síntese, que (Peça 35) :
	a) consoante os Decretos 8406/2010 e 10.270/2013 (em anexo) , cabia a estes "órgãos da administração pública da cidade a realização de certames licitatórios", além da fiscalização e controle dos contratos elaborados pelas unidades da Prefeitura, ficando claro, segundo ele, a quem eram delegadas tais funções, bem como "a falta de tramitação desses processos pelo gabinete do prefeito", que estavam, portanto, totalmente "fora do seu crivo" e que "dentro do poder público local", mais especificamente ligado à Secretaria de Educação, existia "um setor de merenda municipal", onde uma comissão de recebimento de produtos alimentícios atestava quantidade, qualidade e preços dos gêneros adquiridos pela Secretaria, e que, em nenhum momento, houve qualquer informe desses responsáveis ao prefeito municipal para que tomasse alguma providência;
	b) encontra dificuldade "em conseguir cópia de processos e procedimentos administrativos na atual administração para poder fazer sua defesa", sendo "de conhecimento amplo" naquela cidade a perseguição política que lhe é imposta pelos atuais administradores;
	c) não houve má-fé de sua parte com relação "aos fatos do procedimento aberto junto ao TCU", solicitando o acolhimento de suas argumentações e se colocando "à disposição para quaisquer outras informações que este Tribunal julgar necessárias".
14.	A Então SecexTCE, rechaçou os argumentos apresentados, analisados em conjunto com as documentações encaminhadas pelo FNDE e CGU-SP, ante os seguintes fundamentos:
	a) o teor dos referidos Decretos 8.406, de 21/5/2010, e 10.270, de 7/8/2013 (Peça 35, p. 3-14) , verifica-se que os mesmos, de textos praticamente idênticos, não fazem referência à "comissão de recebimento de produtos alimentícios", a qual, segundo o responsável, atestava a quantidade, qualidade e os preços dos gêneros adquiridos pela Secretaria Municipal de Educação, havendo apenas um dispositivo legal específico à referida Secretaria, representados pelo art. 15, no Decreto 8.406/2010, e art. 14, no Decreto 10.270/2013, que dispõe que "Ficam delegados ao Secretário de Educação, poderes para autorizar e julgar, em primeira instância administrativa, todas as propostas, requerimentos e recursos, quando couber, referentes aos servidores lotados na Secretaria Municipal de Educação";
	b) não se aplicaria o Decreto 10.270/2013 ao presente caso, pois, à época da realização da licitação e da contratação da compra de gêneros alimentícios, ocorridas no exercício de 2011, vigorava o Decreto 8.406, de 21/5/2010, cujo art. 2º, inciso I, estabeleceu condições de delegação que só alcançavam licitações até 150 vezes o salário mínimo, No caso concreto, esse valor foi superado, uma vez que o valor do salário mínimo em 2011 era de R$ 540,00, consoante MP 516/2010, o que corresponde ao total de R$ 81.000,00 (150 x R$ 540,00) , e, como dito no item 36 da instrução transcrita no Relatório precedente, foi juntado aos autos pela CGU o resultado do Pregão 012/2010, realizado pela Prefeitura Municipal de Americana-SP, referente ao Registro de Preços para fornecimento de gêneros alimentícios, vencido pela JV Alimentos Ltda., no valor de R$ 5.090.000,00 (Peça 65) , valor muito superior àquele que, em tese, poderia ter sido objeto de delegação pelo ex-prefeito;
	c) este Tribunal entende que a responsabilidade do prefeito na execução de convênio advém da sua condição de signatário do ajuste, que o faz garantidor da correta aplicação dos recursos. Assim, mesmo que não pratique atos referentes à execução, deve adotar providências para que esta ocorra dentro dos parâmetros legais, sob pena de responder por culpa in eligendo ou culpa in vigilando (Acórdão 2059/2015-TCU-Plenário, Relator Ministro Benjamin Zymler) .;
d) o TCU também entende que o dever de prestar de contas é pessoal, cabendo ao responsável a obrigação de certificar-se de seu cumprimento, mesmo na hipótese de ter delegado a tarefa a outrem, sendo que a eventual delegação de tarefas acessórias ao dever de prestar contas não abrange a responsabilidade pela prestação de contas e pela consequente obrigação de comprovar a boa e regular aplicação dos recursos federais recebidos, as quais, por princípio, são indelegáveis (Acórdão 8662/2013-TCU-Primeira Câmara) ;
e) como exceção que vem sendo admitida em algumas situações na jurisprudência recente desta Corte, menciona o caso em que o afastamento da responsabilidade do prefeito pela utilização dos recursos transferidos se deu em razão de os atos de gestão do convênio terem sido praticados por secretário municipal, conforme competência específica prevista em lei municipal;
	f) no caso sob exame, não merece ser acatada a alegação de que teria restado caracterizada a ilegitimidade passiva do responsável em função de ter havido delegação de competência pelo ex-prefeito aos ocupantes do cargo de Secretário Municipal de Educação, o que não foi determinado por disposição alguma de lei municipal específica. Portanto, não merece guarida a alegação do responsável de simplesmente transferir a terceiros o dever que lhe recaía na condição de dirigente máximo do ente municipal.
15.	No que tange à citação solidária do Sr. Diego de Nadai com a Empresa JV Alimentos Ltda. a SecexTCU registra que, regularmente realizada (Peças 76, 77, 78, 79 e 81) e transcorrido o prazo regimental, os responsáveis permaneceram silentes, devendo ser considerados revéis, nos termos do art. 12, § 3º, da Lei 8.443/1992.
16.	Cabe registra que, nas fases anteriores desta TCE, um dos responsáveis, Sr. Diego de Nadai, também não se manifestou quanto à irregularidade que lhe foi imputada, mantendo-se omisso, conforme registrado no Relatório de Tomada de Contas Especial 494/2017-DIREC/COTCE-CGCAP/DIFIN-FNDE/MEC (Peça 17) . A Empresa JV Alimentos Ltda. não havia sido responsabilizada naquela fase processual. Assim, como novos elementos não foram juntados aos autos nessa fase, não há como afastar as irregularidades imputadas aos responsáveis.
17.	Na sequência, a unidade técnica analisa a possibilidade de ocorrência das prescrições punitiva e ressarcitória à luz do Enunciado da Súmula 282, que dispõe que as ações de ressarcimento movidas pelo Estado contra os agentes causadores de danos ao Erário são imprescritíveis, e do Acórdão 1441/2016-TCU-Plenário, concluindo não ter ocorrido a prescrição da pretensão punitiva.
18.	Ante a análise efetivada pela auditora da SecexTCU propõe que os responsáveis devem ser considerados revéis, nos termos do art. 12, §3º, da Lei 8.443/1992, devendo suas contas serem julgadas irregulares, condenando-os ao recolhimento do débito apurado e à multa prevista no art. 57 da Lei 8.443/1992.
19.	O Diretor técnico da então SecexTCE, com a anuência no titular da unidade técnica (Despachos às Peças 84 e 85) , manifesta divergência em relação à proposta alvitrada pela auditora apenas no que se refere ao reconhecimento da revelia do Sr. Diego de Nadai, por entender que o ex-prefeito, de fato, apresentou suas alegações de defesa quando citado individualmente, mesmo que tenha permanecido inerte em face da segunda citação que lhe fora enviada, a qual se pautou em irregularidade com fundamentos idênticos.
20.	O Ministério Público junto a este Tribunal, à Peça 86, manifesta-se de acordo com a proposta oferecida pela Sra. Auditora à Peça 83, bem como com o ajuste sugerido pelo Sr. Diretor à Peça 84.
21.	De início, cabe reexaminar a ocorrência da prescrição de ressarcimento e de punibilidade, tendo em vista a superveniente publicação da Resolução TCU 344/2022, que regulamenta a prescrição, no âmbito do Tribunal de Contas da União.
22.	No caso em exame, aplica-se como marco inicial de contagem do prazo prescricional, de cinco anos, disposto no art. 4º, II: "data da apresentação da prestação de contas ao órgão competente para a sua análise inicial".
23.	Nos termos do art. 5º da Resolução, a prescrição se interrompe: I - pela notificação, oitiva, citação ou audiência do responsável, inclusive por edital; II - por qualquer ato inequívoco de apuração do fato; III - por qualquer ato inequívoco de tentativa de solução conciliatória; IV - pela decisão condenatória recorrível.
24.	O art. 8º prescreve que "Incide a prescrição intercorrente se o processo ficar paralisado por mais de três anos, pendente de julgamento ou despacho, sem prejuízo da responsabilidade funcional decorrente da paralisação, se for o caso.
25.	No caso concreto, a prestação de contas dos recursos transferidos foi efetivada em, 8/3/2013 (Peça 8) , devendo ser essa a data adotada como termo inicial para a contagem do prazo prescricional (data da apresentação da prestação de contas ao órgão competente para a sua análise inicial - art. 4º, inciso II, da Resolução TCU 344/2022) .
26.	Verificam-se, nos presentes autos, os seguintes eventos processuais interruptivos da prescrição, ocorridos tanto na fase interna, quanto na fase externa desta TCE:
	a) Relatório de Demandas Externas 00225.000314/2013-09, a fiscalização ocorreu no período de 03/02/2014 a 07/02/2014 (Peça 10) ;
	b) Inform. 337/2015-DAESP/COPRA/CGCAP/DIF1N/FNDE, em 17/11/2015 (Peça 9) ;
	c) Termo de Instauração de TCE 475/2017-Direc, em 20/9/2017 (Peça 1) ;
	d) notificação do prefeito Municipal de Americana-SP, informando sobre o resultado da análise das contas e que a Prestação de Contas, conforme Parecer 1504/2017, em 22/6/2017 (Peça 11) e AR, de 11/7/2018 (Peça 12) ;
	e) Relatório de TCE 494/2017, em 4/10/2017, (Peça 17) ;
	f) Relatório de Auditoria 574/201, em 20/7/2018 (Peça 18) ;
	g) Certificado de Auditoria 574/2018, em 23/7/2018, Parecer do Dirigente de Controle Interno 574 / 2018, em 3/8/2018 e Pronunciamento Ministerial, em 15/8/2018 (Peças 19 a 21) 
	h) instrução preliminar de citação em 5/12/2018 e pronunciamento da unidade técnica, em 6/2/2019 e 8/2/2019 (Peças 23 a 25) ;
	i) citação do Sr. Diego de Nadai, em 16/4/2019 (Peça 27) , AR, em 6/5/2019 (Peça 28) ;
	j) nova citação do Sr. Diego de Nadai, em 4/3/2020 (Peça 33) , AR, em 19/5/2020 (Peça 34) ;
	l) instrução de diligência da então SecexTCE, em 6/10/2020 (Peças 37 a 39) ;
	m) diligências, em 8/10/2020 e 9/12/2020 e ciências, em 20/10/2020, 21/10/2020 e 24/12/2020 (Peças 40 a 43 e 46 a 47) ;
	n) instrução de citação em 10/6/2021 e pronunciamento da unidade técnica, em 21/6/2021 (Peças 71 a 73) ;
	o) citação da Empresa JV - Alimentos Ltda., em 18/4/2019 (Peça 76) , AR, em 19/8/2021 (Peça 79) ;
	p) citação do Sr. Diego de Nadai, em 18/7/2021 (Peças 77 e 78) , AR, em 6/5/2019 (Peças 80 e 81) ;
	q) instrução de mérito, em 13/10/2021 e pronunciamentos da unidade técnica, em 14/10/2021 e 15/10/2021 (Peças 83 a 85) ;
	r) manifestação do MP/TCU - em 20/1/2022 (Peça 86) .
27.	Pelos elementos acima enunciados, verifica-se que não houve no presente caso a prescrição quinquenal das pretensões punitiva e ressarcitória, à luz do previsto no art. 2º da Resolução -TCU 344/2022, nem mesmo a prescrição intercorrente de que trata o art. 8º, §§1º e 2º, da referida norma.
28.	Passo, então, ao exame de mérito do presente feito no que toca aos responsáveis.
29. 	Corroboro a análise empreendida pela auditora da unidade instrutora, com os ajustes sugeridos pelo corpo dirigente daquela unidade, razão pela qual incorporo os fundamentos apresentados às minhas razões de decidir.
30.	A partir dos elementos constantes dos autos, foi possível verificar que os recursos repassados ao Município de Americana-SP, por conta do Programa Nacional de Alimentação Escolar - PNAE, no exercício de 2011, não tiveram parte de sua boa e regular aplicação comprovada, ante o superfaturamento na compra de gêneros alimentícios e transferências irregulares dos recursos para conta diversa da conta específica do Programa.
31.	Observo, também, que o Sr. Diego de Nadai, prefeito do Município de Americana-SP nas gestões 2009-2012 e 2013 a 19/10/2014, era a pessoa responsável pela gestão dos recursos federais recebidos à conta do Pnae/2011, e, no entanto, não tomou as providências para que a execução de tais recursos fosse corretamente comprovada.
32.	Realizada a citação do responsável, bem como diligências ao FNDE e à Controladoria-Geral da União (CGU) para que se avaliasse eventual responsabilização solidária das empresas fornecedoras dos gêneros alimentícios, ele apresentou suas alegações de defesa, as quais devem ser rejeitadas, por serem insuficientes para elidir o débito que lhe foi imposto, vez que não logrou afastar a ocorrência as irregularidades apontadas; quanto às respostas dos órgãos diligenciados, os elementos trazidos pela CGU permitiram comprovar de maneira clara e inequívoca a participação da empresa JV Alimentos Ltda. no superfaturamento na compra de gêneros alimentícios.
33.	Citados os Sr. Diego de Nadai e a Empresa JV Alimentos Ltda. para que apresentassem alegações de defesa quanto à não comprovação da boa e regular aplicação dos recursos recebidos no âmbito do Programa Nacional de Alimentação Escolar (Pnae/2011) , ante o superfaturamento na compra de gêneros alimentícios, ressaltando-se, quanto à outra irregularidade apontada - transferências irregulares dos recursos financeiros do Pnae/2011 para conta diversa da conta específica do Programa - que o ex-gestor já havia sido citado por este motivo e apresentou suas alegações de defesa, as quais devem ser rejeitadas por serem insuficientes para elidir o débito que lhe foi imposto.
34.	Concordo com o diretor técnico da então SecexTCU, que teve a anuência do titular da unidade técnica e do MPTCU de que não houve a revelia do Sr. Diego de Nadai, pois o ex-prefeito, de fato, apresentou suas alegações de defesa quando citado individualmente, Assim, mesmo que não tenha respondido à segunda citação que lhe fora enviada, o fato de as citações apresentam irregularidade com fundamentos idênticos, considero suprida a ausência de manifestação em relação à segunda citação.
35.	Quanto à Empresa JV Alimentos Ltda., regularmente citada não apresentou defesa e nem recolheu o débito que lhe foi imputado. Assim, deve ser considerada revel, nos termos do art. 12, § 3º da Lei 8.443/1992.
36.	A partir dos elementos constantes dos autos, não foi possível elidir as irregularidades imputadas aos responsáveis. Entendo presentes, portanto, todos os elementos para julgar irregulares as contas do Sr. Diego de Nadai e da Empresa JV Alimentos Ltda., condenando-os em débito pelo valor apurado nos autos.
37.	Considero, ainda, apropriada a aplicação da multa prevista no art. 57 da Lei 8.443/1992, ao Sr. Diego de Nadai e à Empresa JV Alimentos Ltda., cujo valor, em face do montante atualizado do débito, fixo em R$ 60.000,00 e 58.000,00, respectivamente.
38.	Entendo adequado, também, autorizar antecipadamente, caso venha a ser solicitado, o pagamento das dívidas em até 36 (trinta e seis) parcelas mensais sucessivas, a primeira a vencer em 15 (quinze) dias após a notificação e as demais a cada trinta dias, com a incidência dos devidos encargos legais sobre cada uma delas e com o alerta de que a falta de comprovação de recolhimento de qualquer parcela acarretará vencimento antecipado do saldo devedor.
39.	Por fim, deve ser informado à Procuradoria da República no Estado de São Paulo que, nos termos do parágrafo único do art. 62 da Resolução TCU 259/2014, os procuradores e membros do Ministério Público credenciados nesta Corte podem acessar os presentes autos de forma eletrônica e automática, ressalvados apenas os casos de eventuais peças classificadas como sigilosas, as quais requerem solicitação formal.
	Ante o exposto, VOTO por que o Tribunal aprove o acórdão que ora submeto à apreciação da Segunda Câmara.
TCU, Sala das Sessões, em 4 de abril de 2023.
AROLDO CEDRAZ 
Relator